【裁判字號】    89,訴,411
【裁判日期】    900227
【裁判案由】    土地增值稅
【裁判全文】
高雄高等行政法院判決                              八十九年度訴字第四一一號
                              .
    原      告  乙○○
    原      告  丙○○
    兼 右 二人
    訴訟代理人  甲○○
    被      告  高雄市稅捐稽徵處
    代  表  人  丁○○ 處長
    訴訟代理人  戊○○
右當事人間因土地增值稅事件，原告不服高雄市政府中華民國八十九年十月三日訴願
決定，提起行政訴訟。本院判決如左：
    主  文
原告之訴駁回。
訴訟費用由原告負擔。
    事  實
甲、事實概要：
    緣原告等所有坐落高雄市○○區○○段一四六三號土地，係民國八十二年五月辦
    理自辦市地重劃，於八十三年九月重劃完成之土地，面積一九四０．四五平方公
    尺，應有部分各為十分之一，於八十六年十月七日申報移轉，已分別繳納土地增
    值稅新台幣（下同）一、一九三、九九八元，嗣於八十九年七月十八日依稅捐稽
    徵法第二十八條規定，申請退還其已繳納之土地增值稅，經被告於八十九年七月
    二十一日以高市稽三財字第三二四二二號函否准，原告不服，提起訴願，遭決定
    駁回，乃提起本件行政訴訟。
乙、兩造聲明：
一、原告聲明：求為判決訴願決定及原處分均撤銷。
二、被告聲明：求為判決原告之訴駁回
丙、兩造主張之理由：
一、原告起訴意旨略謂：
（一）被告八十九年七月二十一日高市稽三財字第三二四二二號函，所指重劃費用之
      減除，係土地成本之減除，非就漲價數額之減除，被告將改良土地費用（重劃
      費用）解釋為「非自然漲價」顯為誤解。
（二）土地稅法固無明文規定改良土地費用得按物價指數予以調整，但亦無明文禁止
      ，況土地稅法第三十二條規定，原地價按物價指數予以調整，旨在使土地漲價
      總數之計算臻於公平合理，基於同樣法理，改良土地費用（重劃費用）按物價
      指數予以調整，顯屬合理正當，被告違反行政處分「禁止恣意原則」，不予調
      整，顯有未洽。
（三）「漲價總數額」如何區分，自司法院釋字第二八六號解釋後，至今將近九年，
      社會變遷鉅大，全國重劃或改良土地甚多，稽徵機關對於土地增值稅之課徵迄
      無適時通盤檢討改進，有違解釋之意旨。再「自然漲價」與「非自然漲價」，
      固然難以明確劃分，但隨稅捐稽徵之進步，亦不難推計核定，有司法院釋字第
      二一八號解釋，對所得稅之推計核定，認為合憲可參。
（四）綜上所述，被告在核課土地增值稅時罔顧人民權益，未將「非自然漲價」部分
      減除，亦未按物價指數調整改良土地費用，不符公平課稅原則，損害原告之權
      益，請判決撤銷原處分及訴願決定。
二、被告答辯意旨略謂：
（一）原告等原所有重劃前高雄市○○段一一七六號土地，於八十二年五月辦理自辦
      市地重劃，八十三年九月重劃完成，地號變更為同段一四六三號，被告依高雄
      市政府地政處土地重劃大隊核發之「第二十五期鼎泰段自辦市地重劃區負擔總
      費用證明書」，原告等之重劃費用均分別為三、七九五、八七三元，在核課土
      地增值稅時，已將該筆重劃費用自其土地移轉現值減除，核計其土地漲價總數
      額，再依土地稅法第三十九條第四項規定計課其土地增值稅，經重劃之土地於
      重劃後第一次移轉時，其土地增值稅減徵百分之四十，自不得再要求退還該等
      重劃費用。而重劃費用，係土地所有人施以勞力資本之土地改良費用，致使土
      地漲價，非土地之自然漲價，應自其土地移轉現值減除，再計算其土地漲價總
      數，核計其土地增值稅額，故重劃費用係土地改良費用，其縱非土地「非自然
      漲價」之全部，亦為其中之一部分。
（二）土地稅法第三十二條規定：「前條之原規定地價及前次移轉時核計土地增值稅
      之現值，遇一般物價有變動時，應按政府發布之物價指數調整後再計算其土地
      漲價總數額。」係指移轉土地之原規定地價應按物價指數調整，以公平合理計
      算土地之漲價數額，至重劃費用並無按物價指數調整之規定，原告以法無明文
      「重劃費用不得按物價指數調整」，主張其重劃費用應按物價指數調整，惟查
      行政機關「依法行政」，法既無重劃費用得按物價指數調整之規定，自不得恣
      意作為。就國家之土地政策，憲法第一四三條第三項規定：「土地價值非施以
      勞力資本而增加者，應由國家徵收土地增值稅歸人民共享之。」明定土地之自
      然漲價應課徵土地增值稅，旨在實施土地自然漲價歸公政策，此於司法院釋字
      第二八六號解釋：「．．土地所有權人於申報地價後之土地自然漲價，應依照
      土地漲價總數額，減去土地所有權人為改良土地已支付之全部費用後之餘額計
      算，徵收土地增值稅。．．」故土地重劃費用因非土地之自然漲價，非土地增
      值稅之課徵範疇，其與土地自然漲價部分難以明確劃分，且土地增值稅並未就
      土地漲價部分全額徵收，最高稅率為百分之六十，此於漲價歸公外，已兼顧土
      地所有人之利益，被告依前揭土地稅法第三十一條、第三十二條之規定核定原
      告等之土地增值稅，從而否准其退還已繳重劃費用之申請，核無違誤，其提起
      本件訴訟，顯無理由，請判決予以駁回，以維稅制。
    理  由
一、按「土地漲價總數額之計算，應自該土地所有權移轉時，經核定之申報移轉現值
    中減除左列各項後之餘額，為漲價總數額：一、規定地價後，未經過移轉之土地
    ，其原規定地價。規定地價後，曾經移轉之土地，其前次移轉現值。二、土地所
    有權人為改良土地已支付之全部費用，包括已繳納之工程受益費、土地重劃費用
    及因土地使用變更而無償捐贈一定比率土地作為公共設施用地者，其捐贈時捐贈
    土地之公告現值總額。」為土地稅法第三十一條第一項所明定。
二、又土地價值非施以勞力資本而增加者，應由國家徵收土地增值稅歸人民共享之，
    明定土地之自然漲價應課徵土地增值稅，其意旨一為量能課稅，以維租稅負擔公
    平，實現租稅正義；另一為促使土地自然漲價歸公，以實現財富重分配的社會國
    家原則，並抑制土地炒作投機，進而達成土地的資源的合理利用目標。經查，本
    件原告等重劃前高雄市○○段一一七六地號土地，於八十二年五月辦理自辦市地
    重劃，八十三年九月重劃完成，變更為同段一四六三地號，面積一九四０．四五
    平方公尺，應有部分各十分之一，原告等之重劃費用均分別為三、七九五、八七
    三元，原告於八十六年十月七日申報移轉，被告在核課土地增值稅時，即依移轉
    現值總額（七、三五四、六九三元）減按物價指數調整後原地價總額（一四二、
    八六一元）減改良土地費用（三、七九五、八七三元）後再乘以稅率百分之六十
    ，再減累進差額一四二、八六一元）再減減徵稅額（八０二六八六元）等於應納
    稅額（一、二０四、０三一元），原告於繳納後，因扣除增繳地價稅，溢繳稅款
    一０、０三三元，亦已退還原告在案，為原告所不爭執，並有土地登記簿謄本、
    高雄市第二十五期高雄市○○段自辦市地重劃區負擔總費用證明書、土地現值（
    土地增值稅）申報書、高雄市稅捐稽徵處土地增值稅繳款書、高雄市稅捐稽徵處
    三民分處八十九年五月二十六日高市稽三財字第二二三四０號函等影本附卷可稽
    。又重劃土地，其所有權人應負擔之費用包括公共設施用地負擔及重劃費，為市
    地重劃實施法第十八條所明定，前開市地重劃區負擔總費用三、七九五、八七三
    元即包括公共設施用地負擔金額二、一三０、六二五．二元及抵費地負擔金額一
    、六六五、二四七．八元在內，被告已將該筆費用自其土地移轉現值減除，而重
    劃費用，係土地所有人施以勞力資本之土地改良費用，致使土地漲價，非土地之
    自然漲價，應自其土地移轉現值減除，其於減除後，土地之漲價，即係社會之進
    步與原施以勞力後二者相輔相成所致，究其二者比例如何，難以明確劃分，要非
    以前後公告現值與物價指數之調整所得計算，故法律規定並未就漲價之金額全部
    課徵，除規定土地增值稅最高稅率為百分之六十外，並於土地稅法第三十九條第
    四項規定，於重劃後第一次移轉時，減徵百分之四十之土地增值稅，以資兼顧。
    次以，推計核定法係所得稅法第七十九條所明文規定，法律明示其一，排斥其他
    ，是此項規定僅於所得稅法中可得適用，非其他未規定之法律皆得比附援引，原
    告以「自然漲價」與「非自然漲價」，亦可依所得稅法推計核定法，據以核算非
    自然漲價部分，顯有未合。再以，土地稅法第三十二條規定：「前條之原規定地
    價及前次移轉時核計土地增值稅之現值，遇一般物價有變動時，應按政府發布之
    物價指數調整後再計算其土地漲價總數額。」係指移轉土地之原規定地價應按物
    價指數調整，以公平合理計算土地之漲價數額，至重劃費用並無按物價指數調整
    之規定，原告主張其重劃費用應按物價指數調整，尚屬無據，自不應准許。
三、綜上所述，被告以納稅義務人並無稅捐稽徵法第二十八條所定，因適用法令錯誤
    或計算錯誤溢繳之稅款情形，而否准原告所請，核無違誤，訴願決定予以維持，
    亦無不合，原告起訴意旨據以指摘，為無理由，應予駁回。
據上論結，本件原告之訴為無理由，爰依行政訴訟法第一百九十五條第一項後段、第
九十八條第三項前段，判決如主文。
中    華    民    國     九十        年      二      月     二十七      日
                    高 雄 高 等 行 政 法 院  第 三 庭
                                審 判 長 法  官    林 茂 權
                                         法  官    江 幸 垠
                                         法  官    戴 見 草
右為正本係照原本作成。
如不服本判決，應於送達後二十日內，向本院提出上訴狀並表明上訴理由，如
於本判決宣示後送達前提起上訴者，應於判決送達後二十日內補提上訴理由書
（須按他造當事人人數附繕本）。
中      華      民      國     九十     年      二      月    二十七    日
                                     法院書記官    藍 慶 道


司法院資訊處製作；財團法人民間司法改革基金會備份。
